【裁判字號】    96,簡上,203
【裁判日期】    970625
【裁判案由】    拆屋還地
【裁判全文】
臺灣高雄地方法院民事判決             96年度簡上字第203號
上  訴  人  丁○○
            戊○○
            丙○○
共      同
訴訟代理人  鄭勝智律師
            許明德律師
被上訴人    甲○○
訴訟代理人  乙○○○
上列當事人間請求拆屋還地事件，上訴人對於民國96年5 月17日
本院鳳山簡易庭95年度鳳簡字第1681號第一審判決提起上訴，本
院於97年6 月11日言詞辯論終結，判決如下：
    主  文
上訴駁回。
第二審訴訟費用由上訴人負擔。
    事實及理由
一、被上訴人主張：（一）坐落高雄縣仁武鄉○○○段（下稱同
    段）1-98地號土地（下稱系爭土地）為被上訴人所有，上訴
    人並無系爭土地之合法使用權，惟上訴人共有之門牌號碼高
    雄縣仁武鄉○○村○○路259 號建物（下稱系爭建物）竟占
    用系爭土地，占用面積為9 平方公尺，應屬無權占有。（二
    ）又上訴人所主張訴外人何料、李春雄間之協議，其目的為
    抵償兩造間之債務，與系爭土地無關，且該兩造之協議，其
    法律效力應不及於被上訴人。再上訴人謂所占用系爭土地部
    分係向訴外人李春雄承租，惟迄未提出租賃契約及已為支付
    價金之憑證，足見上訴人所言不實。（三）爰依民法第767
    條規定，請求上訴人將系爭建物之無權占有部分拆除後，將
    占用之土地返還予被上訴人。並聲明：（一）上訴人應將坐
    落高雄縣仁武鄉○○○段1- 98 地號土地如原判決附圖所示
    Ａ部分面積9 平方公尺之房屋拆除後將土地返還被上訴人。
    （二）訴訟費用由被上訴人負擔。
二、上訴人則以：（一）民國69年間，訴外人（即上訴人之父）
    何料以上訴人丁○○之名義與訴外人李春雄經營之合德建築
    有限公司（下稱合德公司）簽訂有不動產委建契約書，嗣因
    合德公司積欠何料剩餘價款265,000 元，遲未給付，故李春
    雄即於69年3 月24日與何料簽立同意書，約定：「茲有何料
    先生目前所居之屋位於高雄縣仁武烏林村仁林路259 號，在
    建築上侵占合德建築有限公司所屬之仁武鄉○○段70-11 地
    號土地，現經雙方同意，合德建設有限公司奉送何料先生，
    嗣後不得追討，為恐口無憑，特立此據。」（下稱系爭同意
    書），以此表示同意何料越界建築情事以之抵充剩餘價款26
    5,000 元。（二）而系爭土地即是同段70-11 地號土地的一
    部分。因於69年12月16日時，同段70-11 號土地合併入同段
    1-40號土地，後分割出同段1-49號土地，後再分割出同段1-
    98號土地。分割出的同段1-98號土地即是當初同段70-11 號
    土地的部分。（三）按「稱租賃者，謂當事人約定，一方以
    物租與他方使用、收益，他方支付租金之契約」、「不動產
    之租賃契約，其期限逾一年者，應以字據訂立之，未以字據
    訂立者，視為不定期之租賃」，又「出租人於租賃物交付後
    ，承租人占有中，縱將其所有權讓與第三人，其租賃契約，
    對於受讓人仍繼續存在」，民法第421 條、第422 條、第42
    5 條定有明文。本件被上訴人所有之系爭土地，係由同段70
    之11地號輾轉經分割、合併後所成立之土地，已如前述。是
    依系爭同意書，上訴人所有之系爭建物使用系爭土地，乃屬
    有支付對價之有償使用，且雙方不為土地所有權之移轉登記
    ，其性質應為租賃關係，是本件系爭建物占有系爭土地係基
    於租賃關係存在，揆諸上開民法買賣不破租賃原則，李春雄
    與何料間之租賃契約，對於土地之受讓人，仍繼續存在，且
    為不定期限之租賃，而上訴人既為何料之繼承人，占用被上
    訴人嗣後取得之系爭土地，自為有權占用等語資為抗辯。
三、原審為上訴人敗訴之判決，上訴人不服，提起上訴，於本院
    聲明：（一）原判決廢棄。（二）被上訴人在第一審之訴駁
    回。被上訴人則聲明：上訴駁回。
四、兩造對下列事項不予爭執，並有土地登記謄本、土地登記簿
    、地籍圖謄本、本院勘驗筆錄、土地複丈成果圖、不動產委
    建契約、系爭同意書等件在卷可憑，堪認為真實：
  １、被上訴人為系爭土地之所有權人。
  ２、上訴人共有之系爭建物占用系爭土地部分面積為9 平方公
      尺。
  ３、兩造對李春雄同意奉送系爭建物占用同段70之11地號土地
      部分予訴外人何料系爭同意書之真正不爭執。
五、本件爭點為：
  １、如系爭土地係承自同段70-11 地號土地，上訴人就系爭建
      物占用系爭土地部分，是否得主張不定期限租賃關係存在
      ，而非無權占有？
  ２、如上訴人得依租賃關係主張有權占有，系爭土地是否確係
      承自同段70-11 地號土地？
  ３、被上訴人請求上訴人拆屋還地，是否有理由？
六、本院得心證之理由：
（一）按當事人主張有利於己之事實者，就其事實有舉證之責任
      ，民事訴訟法第277 條前段定有明文。再按所有人對於無
      權占有或侵奪其所有物者，得請求返還之；對於妨害其所
      有權者，得請求除去之；有妨害其所有權之虞者，得請求
      防止之，民法第767 條定有明文。又以無權占有為原因，
      請求返還土地者，占有人對土地所有權存在之事實無爭執
      ，而僅以非無權占有為抗辯者，土地所有權人對其土地被
      無權占有之事實無舉證責任，占有人自應就其取得占有係
      有正當權源之事實證明之。查兩造對於系爭建物占有系爭
      土地之事實既不爭執，則上訴人抗辯伊所有系爭建物係有
      權占有系爭土地，自應就該有權占有之事實負舉證之責。
（二）查上訴人之父何料與合德公司董事長李春雄就同段70-11
      地號土地簽有系爭同意書，有系爭同意書附卷可稽，並為
      兩造所不爭，堪信為真。而依彼等間之系爭同意書所明載
      之「茲有何料先生目前所居之屋位於高雄縣仁武烏林村仁
      林路259 號，在建築上侵占合德建築有限公司所屬之仁武
      鄉○○段70-11 地號土地，現經雙方同意，合德建設有限
      公司奉送何料先生，嗣後不得追討。」內容觀之，彼等間
      並無約定相對應之「對價」存在，且暨約定為「奉送」，
      則系爭同意書性質上自屬贈與。縱使依上訴人所述，何料
      與李春雄之所以訂立系爭同意書，係因李春雄積欠何料剩
      餘價款265,000 元，遲未給付，故約定以同段70 -11地號
      土地抵充積欠之價款。然稱租賃者，謂當事人約定，一方
      以物租與他方使用、收益，他方支付租金之契約，民法第
      421 第1 項定有明文。前開何料與李春雄就同段70-11 地
      號土地之系爭同意書，縱依上訴人所述係屬有償，然彼等
      雙方間，並未約定租金，亦未約定租賃存續期間等，則其
      本意應在以積欠之價款交換土地，實無出租收取租金或出
      租後以租金抵銷價款之意，自非租賃性質，否則雙方在系
      爭同意書上載明為租賃即可，何以約定為奉送；況如雙方
      之真實意思為租賃，為何復約定嗣後不得追討，而與租賃
      關係終止後，承租人應返還租賃物之性質矛盾，顯見彼等
      乃有移轉土地所有權之意，其性質近於互易契約，而非單
      純之租賃。
（三）從而，上訴人固以渠等之父何料與李春雄有系爭同意書之
      協議而使用系爭土地，並非無權占有云云，資為抗辯。惟
      上訴人所抗辯何料與李春雄間系爭同意書之性質無論係互
      易或贈與契約等，其性質均無從認定為租賃關係，已如前
      述。而債之契約，僅於訂約當事人之間發生債之效力，不
      得以之對抗契約以外之第三人，此觀民法第153 條規定意
      旨甚明。互易或贈與契約均僅具有債之相對效力，被上訴
      人既非系爭同意書之當事人，上訴人執其前手何料與李春
      雄間之互易或贈與契約關係主張其並非無權占有系爭土地
      ，並不能對抗被上訴人，而上訴人對於被上訴人既無租賃
      關係可資主張，自無買賣不破租賃可言，故上訴人無法舉
      證證明渠等取得占有使用系爭土地之權源，自屬無權占有
      。而上訴人所主張系爭同意書效力既僅能拘束簽訂系爭同
      意書之當事人，被上訴人自不受系爭同意書約定效力之拘
      束，則系爭土地是否係承自同段70-11 地號土地，即與本
      件不生影響，爰不再論述。
七、綜上所述，上訴人並無法舉證其占有系爭土地有正當權源，
    揆諸上開說明，自應認被上訴人主張上訴人無權占有系爭土
    地，為屬可採。準此，被上訴人依民法第767 條之規定，請
    求將系爭建物拆除，並將系爭土地騰空返還被上訴人，為有
    理由，應予准許。原審為被上訴人勝訴之判決，核無不合。
    上訴意旨指摘原判決不當，求予廢棄改判，為無理由，應予
    駁回。
八、本件為判決基礎之事證已明，兩造所為之其他主張、陳述並
    所提之證據，經審酌後，認均與本件之結論無礙，不再一一
    論述，併予敘明。
九、據上論結，本件上訴為無理由，依民事訴訟法第436 條之1
    第3 項、第449 條第1 項、第78條，第85條第1 項前段、判
    決如主文。
中    華    民    國    97    年     6    月    25    日
                   民事鳳山分庭審判長法  官  楊富強
                                     法  官  呂憲雄
                                     法  官  林意芳
上為正本係照原本作成。
本件不得上訴。
中    華    民    國    97    年     6    月    25    日
                                     書記官  陸艷娣


司法院資訊處製作；財團法人民間司法改革基金會備份。
